臺灣高等法院民事判決
110年度上更一字第141號
上  訴  人  林枝龍  

訴訟代理人  羅健新律師
被 上訴 人  王碧燕(兼曾顯宗之繼承人)

            曾毓辰（即曾顯宗之繼承人）

            曾毓蘭（即曾顯宗之繼承人）


共     同
訴訟代理人  詹順發律師
上列當事人間請求給付投資分配款事件，上訴人對於中華民國10
8年10月7日臺灣臺北地方法院107年度訴字第4006號第一審判決
提起上訴，並為訴之追加，經最高法院發回更審，本院於111年6
月1日言詞辯論終結，判決如下：
    主      文
原判決關於駁回上訴人後開第二項之訴部分，及該部分假執行之
聲請，暨該部分訴訟費用之裁判均廢棄。
被上訴人應於繼承被繼承人曾顯宗之遺產範圍內連帶給付上訴人
新臺幣貳佰零柒萬肆仟參佰陸拾貳元，及被上訴人王碧燕、曾毓
蘭自民國一０七年十一月二十一日起、被上訴人曾毓辰自民國一０
七年十二月二日起，均至清償日止，按年息百分之五計算之利息
。
其餘上訴、追加之訴及假執行之聲請均駁回。
廢棄改判部分之第一、二審及發回前第三審訴訟費用，由被上訴
人於繼承被繼承人曾顯宗之遺產範圍內連帶負擔，駁回上訴部分
之第二審及發回前第三審訴訟費用由上訴人負擔。追加之訴訴訟
費用由上訴人負擔。
本判決所命給付，於上訴人以新臺幣柒拾萬元為被上訴人供擔保
後，得假執行。但被上訴人以新臺幣貳佰零柒萬肆仟參佰陸拾貳
元為上訴人預供擔保後，得免為假執行。
    事實及理由
壹、程序部分：
　　按在第二審為訴之變更或追加，非經他造同意，不得為之。
    但請求之基礎事實同一者，不在此限，民事訴訟法第446條
    第1項但書、第255條第1項第2款定有明文。上訴人於原審原
    依民法第541條第1項規定，請求被上訴人王碧燕給付新臺幣
    （下同）251萬5,650元本息。嗣於發回前本院追加依民法第
    539條規定為同一請求（見本院前審卷第167-179頁），核屬
    訴之追加。被上訴人雖不同意（見本院前審卷第250頁、本
    院卷第92頁），然上訴人追加之訴與原訴均係基於其與訴外
    人曾顯宗間簽立之同意認知但書及土地借名登記法律關係之
    同一基礎事實，依上開規定，其所為之追加，應予准許。
貳、事實部分：
一、上訴人主張：訴外人林茂盛、胡高陸、徐聰癸與被上訴人之
    被繼承人曾顯宗（民國105年12月14日死亡，合稱林茂盛等4
    人）前共同合資購買坐落臺東縣○○市○○段000地號土地（重
    測前為○○段000地號，下稱系爭土地），約定應有部分比例
    各4分之1（下稱系爭契約），並約定借用曾顯宗配偶即被上
    訴人王碧燕名義登記（下稱系爭借名契約）。因林茂盛積欠
    伊債務，遂於88年10月4日書立自願拋棄書（下稱系爭拋棄
    書），將其對系爭土地應有部分4分之1權利（下稱系爭權利
    ）讓與伊。曾顯宗並於88年12月16日書立同意認知但書（下
    稱系爭同意書），允諾日後出售該土地時，將扣除林茂盛積
    欠曾顯宗60萬元本息債務（下稱甲債務）後之餘款給付與伊
    。嗣王碧燕於97年9月24日將系爭土地應有部分各4分之1移
    轉予陳寶玉之配偶胡高陸及徐聰癸，並於103年6月17日以1,
    300萬元將系爭土地全部出售予訴外人陳秀蘭，曾顯宗、王
    碧燕應將該價金4分之1扣除甲債務及相關稅費後之餘額251
    萬5,650元（下稱系爭分配款）給付予伊，被上訴人為曾顯
    宗之繼承人，伊自得依系爭同意書、系爭契約、債權讓與及
    民法第1148條規定，請求被上訴人於繼承被繼承人曾顯宗之
    遺產範圍內連帶負清償責任。縱林茂盛未經系爭契約全體出
    資人同意轉讓股權，惟伊已受讓林茂盛對王碧燕就系爭土地
    之借名登記物返還債權，伊亦得類推適用民法第541條第1項
    規定，請求王碧燕返還伊系爭分配款，被上訴人、王碧燕就
    系爭分配款並應負不真正連帶責任。另曾顯宗簽立系爭同意
    書時，系爭土地尚未借名登記於王碧燕名下，伊與曾顯宗間
    就系爭土地之登記及日後出售價金分配事宜成立委任關係，
    再由曾顯宗委任王碧燕處理委任事務，王碧燕受曾顯宗複委
    任，伊並於本院前審以曾顯宗複委任王碧燕處理系爭同意書
    之事務為由，追加依民法第539條之規定對王碧燕而為同一
    請求。爰依系爭同意書、系爭契約、民法第541條第1項規定
    ，及繼承、債權讓與之法律關係，並追加依民法第539條規
    定，求為命㈠被上訴人連帶給付上訴人251萬5,650元，及加
    計自起訴狀繕本送達翌日起算之法定遲延利息。㈡王碧燕給
    付上訴人251萬5,650元，及加計自起訴狀繕本送達翌日起算
    之法定遲延利息。㈢前開㈠、㈡所命給付，如任一被上訴人給
    付，其他人於履行範圍內免給付義務之判決等語。（原審為
    上訴人敗訴之判決，上訴人聲明不服，提起上訴，並為訴之
    追加。至上訴人請求超逾上開部分，業經上訴人減縮上訴聲
    明，該部分非本院審理範圍）。並於本院聲明：㈠原判決關
    於駁回上訴人後開第㈡至㈣項之訴部分及該部分假執行之聲請
    ，均廢棄。㈡被上訴人應連帶給付上訴人251萬5,650元，及
    自起訴狀繕本送達翌日起至清償日止，按年息5％計算之利息
    。㈢王碧燕應給付上訴人251萬5,650元，及自起訴狀繕本送
    達翌日起至清償日止，按年息5％計算之利息。㈣前開第㈡至㈢
    項所命給付，如任一被上訴人為給付，其他人於履行範圍內
    免給付之義務。㈤願供擔保請准宣告假執行。
二、被上訴人則以：系爭同意書非真正，縱屬真正，系爭同意書
    附有林茂盛未能清償債務時始轉讓系爭權利之條件，因上訴
    人對林茂盛之債權已全額獲償而未成就。且系爭契約為合夥
    契約，非合資，林茂盛未得其他合夥人同意，不得轉讓系爭
    契約權利，其所為股份轉讓自屬無效。又王碧燕受林茂盛等
    4人委任為系爭土地之登記名義人，係基於人之信任而存在
    ，具一身專屬性，林茂盛不得將系爭借名契約轉讓予上訴人
    。林茂盛因積欠臺東縣鹿野地區農會（下稱鹿野農會）債務
    ，經曾顯宗為林茂盛代償60萬元後，林茂盛即將系爭權利轉
    讓予曾顯宗以抵償60萬元，林茂盛就系爭土地已無權利可資
    再轉讓予上訴人。林茂盛僅積欠上訴人100萬元，且已全數
    清償完畢，上訴人再為本件請求，顯係重行使已受償之債
    權。況王碧燕僅係登記名義人，對系爭土地無管理、使用、
    處分權，與上訴人亦不存在複委任關係，系爭土地於103年
    售出後，合夥人已將所有價款扣除支出費用、稅賦等後分配
    完畢，伊等並未收取任何買賣款項，上訴人未受分配亦未即
    時提出異議，遲至兩年後曾顯宗因病驟逝，始興訟主張，有
    違常理，上訴人自不得請求伊等給付系爭分配款。又上訴人
    對於被上訴人、王碧燕主張同一給付，然兩者請求依據及原
    因事實不能併存，上訴人以不真正連帶債務之法理為請求，
    亦乏依據等語，資為抗辯。並於本院聲明：㈠上訴、追加之
    訴及假執行之聲請均駁回。㈡如受不利判決，願供擔保請准
    宣告免為假執行。
三、兩造不爭執事項為：
  ㈠被上訴人之被繼承人曾顯宗與訴外人胡高陸、徐聰癸、林茂
    盛前共同出資購買系爭土地，約定各人股份均為4分之1，因
    系爭土地為農地，於83年5月9日借名登記於有自耕農身分之
    林茂盛名下。
  ㈡林茂盛積欠鹿野農會債務，系爭土地於87年11月3日因鹿野農
    會向臺灣臺東地方法院（下稱臺東地院）聲請對林茂盛之財
    產為強制執行而遭查封登記，經曾顯宗為林茂盛代償60萬元
    後，於88年10月15日塗銷查封登記（原因發生日為88年10月
    1日）。林茂盛於88年10月20日以買賣為原因，將系爭土地
    移轉予訴外人林清溪，於89年6月1日再借用王碧燕名義為登
    記，其後於97年9月24日胡高陸以其配偶陳寶玉名義及徐聰
    癸均以買賣為原因登記為系爭土地之共有人，應有部分各4
    分之1，有土地所有權狀、土地登記謄本、土地登記簿附卷
    可憑（見原審卷第17頁、第21頁、第325-329頁）。
  ㈢系爭土地於103年6月17日以1,300萬元出售予訴外人陳秀蘭，
    扣除履保服務費7,800元，仲介服務費52萬元及代書費9,600
    元後，剩餘款項為1,246萬2,600元，均分4份後，徐聰癸及
    胡高陸各可分得311萬5,650元。王碧燕於103年7月30日及10
    3年9月12日分別以轉帳方式匯款350萬元及300萬元予柳久工
    程有限公司及曾顯宗帳戶內，並由曾顯宗將應分配款項以匯
    款及票據方式給付予徐聰癸及胡高陸2人完畢，剩餘款項仍
    存放於被上訴人王碧燕於玉山銀行帳號為0000000000000之
    帳戶內，有系爭土地實價登錄資料、土地登記謄本、土地登
    記申請書、土地買賣契約書、價金履約專戶明細暨點交證明
    書、登記費用明細表、玉山銀行個金集中部函暨所附王碧燕
    帳戶明細、取款憑條、匯款申請書等件在卷可憑（見原審卷
    第25-27頁、第115-130頁、本院前審卷第85-92頁、第129頁
    、第135-137頁、第157-162頁）。
  ㈣上訴人前依不當得利法律關係向臺灣臺北地方法院（下稱臺
    北地院）起訴請求王碧燕應給付265萬元之合夥利益分配款
    ，經臺北地院以106年度訴字第3176號返還不當得利事件（
    下稱另案不當得利事件）判決上訴人敗訴確定，有上開判決
    在卷可稽（見原審卷第29-37頁）。
四、上訴人主張林茂盛等4人前共同合資購買系爭土地，約定應
    有部分比例各4分之1，並約定借名登記於王碧燕名下。因林
    茂盛積欠其債務，林茂盛遂於88年10月4日書立系爭拋棄書
    ，將對系爭土地之系爭權利讓與其，曾顯宗並於88年12月16
    日書立系爭同意書，允諾日後出售該土地時，將扣除甲債務
    後之餘款給付與其。嗣王碧燕將系爭土地全部出售予訴外人
    陳秀蘭，曾顯宗、王碧燕應將系爭分配款給付予其，其已受
    讓林茂盛對王碧燕就系爭土地之借名登記物返還債權，被上
    訴人為曾顯宗之繼承人，就系爭同意書之約定，其等應於繼
    承曾顯宗遺產範圍內連帶負清償責任，被上訴人、王碧燕就
    系爭分配款並應負不真正連帶責任，其自得依系爭同意書、
    系爭契約、債權讓與、民法第541條、第1148條、第539條規
    定，請求被上訴人連帶或王碧燕給付其系爭分配款等語，惟
    為被上訴人所否認，並以前揭情詞置辯。經查：
　㈠林茂盛將其就系爭土地之系爭權利讓與上訴人，是否有效？
　⒈按民法之合夥，係指二人以上互約出資以經營共同事業，分
    享其營業所生之利益及分擔所生之損失，此觀民法第667條
    第1項之規定自明，是合夥應就如何出資及共同事業之經營
    為確實之約定，始足當之。倘僅單純出資取得財產，而未約
    定經營共同事業者，縱將來可獲得相當之利益，自僅屬合資
    或共同出資之無名契約（最高法院103年度台上字第53號判
    決意旨參照）。又除依債權之性質或依特約不得讓與，或禁
    止扣押之債權外，債權人得將其債權讓與於第三人。債權之
    讓與，非經讓與人或受讓人通知債務人，對於債務人不生效
    力，此觀民法第294條、第297條第1項前段之規定即明。
　⒉查系爭土地由林茂盛等4人合資購買，登記於王碧燕名下，未
    見有何共同事業之經營，且依證人林茂盛於原審審理時證述
    ：我與胡高陸、徐聰癸、曾顯宗合買土地，目的就投資，沒
    有在系爭土地上作何事業，就是閒置狀態等語（見原審卷第
    280-281頁），證人徐聰癸於原審審理時證述：我當時跟曾
    顯宗等人一起買系爭土地，沒有說要做什麼用，就是買下來
    ，之後再說等語（見原審卷第360頁），及證人胡高陸於原
    審審理時證述：買系爭土地當時是純投資，沒有要做什麼使
    用等語（見原審卷第364頁），可知林茂盛等4人合資購買系
    爭土地，並無具體用途，純粹係基於日後出售獲利之投資目
    的，堪認兩造間非民法上所稱之合夥，應僅屬合資或共同出
    資之無名契約。被上訴人雖辯稱上訴人於另案不當得利事件
    中自承兩造間為合夥關係，基於禁反言原則，不得於本件為
    不同之主張云云，並提出另案不當得利事件民事起訴狀、民
    事答辯（二）狀為證（見原審卷第91-94頁、本院卷第141頁
    ）。然按當事人所訂立之契約定性為何，法院應根據當事人
    主張之事實依職權予以認定，並適用法律，不受當事人法律
    意見或陳述之拘束。系爭契約之性質，既經本院依職權認定
    並予論述如上，有適用相關法律規定之職權，上訴人雖於另
    案不當得利事件主張兩造間合資購買系爭土地係合夥關係等
    語，本院自不受該法律意見或陳述之拘束。被上訴人猶主張
    上訴人應受禁反言原則之拘束云云，顯有誤會。
　⒊又依系爭拋棄書記載：「本人林茂盛與陳寶玉、王碧燕、徐
    聰癸共4人合資購買臺東市○○段000地號土地壹筆面積2655平
    方公尺（即系爭土地重測前地號、面積），其所持有肆分之
    一股權自願拋棄並讓與林枝龍先生（即上訴人）…股權讓渡
    事宜，另以影本親筆簽章分別通知陳寶玉、王碧燕、徐聰癸
    等共同持有人」等語觀之（見原審卷第19頁），其上僅記載
    林茂盛將合資購買系爭土地之權利讓與上訴人，並應通知陳
    寶玉等3人，惟尚無須通知渠等3人，其讓與始生效力，或該
    債權依其性質係不得讓與，或禁止扣押之記載，且該時系爭
    土地係借名登記於林茂盛名下，亦有臺灣省臺東縣土地登記
    簿附卷可憑（見原審卷第325-327頁），堪認林茂盛業以系
    爭拋棄書將其對系爭土地之系爭權利轉讓予上訴人，已生讓
    與之效力。被上訴人雖辯稱系爭拋棄書記載林茂盛應通知其
    他共有持分人，可見系爭拋棄書顯有不得讓與之特約云云，
    然系爭拋棄書是否記載應通知其他合資購買系爭土地之人，
    要與有無不得讓與之限制無涉，被上訴人上開所辯，委不足
    取。被上訴人又辯稱林茂盛等4人就系爭土地之出資為合夥
    關係，依民法第683條規定，林茂盛將其對系爭土地之系爭
    權利轉讓予上訴人，未經全體合夥人之同意，自屬無效，縱
    非合夥，亦準用民法第683條規定云云。然兩造間合資購買
    系爭土地非屬合夥，已如前述，當無民法第683條應得全體
    合夥人同意規定之適用，且民法第294條已就債權讓與為規
    定，系爭契約僅係林茂盛等4人單純合資買地，並無何複雜
    之財產結算程序，性質上亦無類推適用合夥規定之餘地，是
    被上訴人上開所辯，委不足取。依上所述，上訴人主張林茂
    盛於88年10月4日以系爭拋棄書將其對系爭土地之系爭權利
    轉讓予上訴人，已生讓與之效力，應可信實。
　㈡上訴人依系爭同意書、系爭契約、債權讓與及民法第541條、
    第1148條規定，請求被上訴人連帶給付上訴人系爭分配款，
    是否有據？
　⒈查林茂盛等4人前合資購買系爭土地，約定各人股份均為4分
    之1，因系爭土地為農地，故由有自耕農身分之林茂盛於83
    年間登記為所有權人，嗣因林茂盛積欠鹿野農會債務，系爭
    土地於87年11月3日遭鹿野農會聲請臺東地院強制執行，經
    曾顯宗為林茂盛代償60萬元後，於88年10月15日塗銷查封登
    記（原因發生日88年10月1日），林茂盛嗣於88年10月20日
    以買賣為原因，將系爭土地移轉登記予訴外人林清溪，於89
    年6月1日再借用王碧燕名義為登記，其後於97年9月24日胡
    高陸以其配偶陳寶玉名義及徐聰癸均以買賣為原因登記為系
    爭土地之共有人，應有部分各4分之1，復於103年6月17日系
    爭土地全部以1,300萬元出售予陳秀蘭等情，有土地登記謄
    本、土地登記簿、土地登記申請書、土地買賣契約書在卷可
    稽（見原審卷第21頁、第27頁、第325-329頁、本院前審卷
    第77-92頁），並經證人林茂盛、徐聰癸、胡高陸於原審審
    理時就曾顯宗為林茂盛清償60萬元及曾顯宗有告知系爭土地
    於89年間變更登記於王碧燕名下，其等並均同意乙節證述明
    確（見原審卷第281頁、第360頁、第364頁），足見林茂盛
    於88年10月4日簽立系爭拋棄書時，系爭土地該時係借名登
    記於林茂盛名下，因林茂盛積欠鹿野農會債務致系爭土地遭
    強制執行，經曾顯宗為林茂盛代償60萬元後，於88年10月15
    日塗銷查封登記，林茂盛為免系爭土地因其負債而遭牽連，
    旋於88年10月20日將系爭土地登記於林清溪名下，再於89年
    6月1日借名登記於王碧燕名下。
　⒉曾顯宗於88年12月16日出具系爭同意書記載：「本人曾顯宗
    同意林茂盛將本土地1/4權利讓與林枝龍先生，但林茂盛尚
    欠曾顯宗債務60萬元及利息，將來處分土地時，先行扣除歸
    還曾顯宗部分，剩餘部分由林枝龍先生所有」等內容（見原
    審卷第19頁），依上開系爭拋棄書、代償60萬元及系爭同意
    書簽立之脈絡觀之，曾顯宗係於系爭拋棄書上書立系爭同意
    書表明其同意林茂盛所為之債權讓與，惟因其已為林茂盛代
    償60萬元，其與上訴人遂約定將來處分系爭土地所得款項，
    上訴人同意由曾顯宗先行扣除代償60萬元本息後，剩餘款項
    則歸上訴人所有，亦即曾顯宗已承諾應將扣除甲債務後之餘
    款交還上訴人。參以王碧燕於97年9月間，僅將系爭土地分
    屬陳寶玉（即胡高陸部分）、徐聰癸應有各4分之1之權利移
    轉登記所有權予渠等，惟並未將原屬林茂盛所有之系爭權利
    移轉登記予林茂盛或上訴人，顯係因曾顯宗書立系爭同意書
    ，約定系爭土地於將來出賣時，由曾顯宗就系爭權利應分配
    款項扣除甲債務後，將餘款返還上訴人之約定，因而該部分
    仍登記於王碧燕名下。再者，系爭土地出售後所得價金係由
    曾顯宗收受處理乙節，由證人徐聰癸於原審審理時證述：當
    初是仲介公司有找我們賣方三人及買方一起開會，後來買賣
    價金交給曾顯宗，曾顯宗再開他私人的支票給我，已經兌現
    了等語，及證人胡高陸於原審審理時證稱：賣系爭土地的價
    金是曾顯宗匯款給我的等語即明（見原審卷第362頁、第365
    頁）。上訴人既已依系爭拋棄書自林茂盛合法受讓取得系爭
    權利，曾顯宗同意且書立系爭同意書承諾於系爭土地出賣後
    ，將系爭權利應受分配款項扣除甲債務後之餘款，返還予上
    訴人，系爭土地復已出賣取得價金，則上訴人依上開債權讓
    與、系爭同意書約定，請求曾顯宗返還扣除甲債務後之餘款
    ，自屬有據。而曾顯宗已於105年12月14日死亡，被上訴人
    為其繼承人乙節，有戶籍資料（除戶全部、現戶部分）、臺
    灣花蓮地方法院函、繼承系統表附卷可憑（見原審卷第51-5
    4頁、第59頁、第73頁），又繼承人對於被繼承人之債務，
    以因繼承所得遺產為限，負連帶責任，民法第1148條第2項
    定有明文。則上訴人依繼承之法律關係，請求被上訴人於繼
    承曾顯宗之遺產範圍內連帶給付扣除代償60萬元本息後之款
    項，自屬有據。
　⒊系爭土地於103年6月17日以1,300萬元出售予訴外人陳秀蘭，
    扣除履保服務費7,800元，仲介服務費52萬元及代書費9,600
    元後，剩餘款項為1,246萬2,600元，均分4份後，徐聰癸及
    胡高陸各可分得311萬5,650元。王碧燕於103年7月30日及10
    3年9月12日分別以轉帳方式匯款350萬元及300萬元予柳久工
    程有限公司及曾顯宗帳戶內，並由曾顯宗將應分配款項以匯
    款及票據方式給付予徐聰癸及胡高陸2人完畢，剩餘款項仍
    存放王碧燕於玉山銀行帳號為0000000000000之帳戶內等情
    ，有系爭土地實價登錄資料、土地登記謄本、土地登記申請
    書、土地買賣契約書、價金履約專戶明細暨點交證明書、登
    記費用明細表、玉山銀行個金集中部函暨所附王碧燕帳戶明
    細、取款憑條、匯款申請書等件在卷可憑（見原審卷第25-2
    7頁、第115-130頁、本院前審卷第85-92頁、第129頁、第13
    5-137頁、第157-162頁）。依系爭同意書約定，上訴人得請
    求之金額為系爭土地之系爭權利應分配款項扣除甲債務即60
    萬元本息後之餘款，惟系爭同意書就60萬元之利息部分並未
    約定利率。按應付利息之債務，其利率未經約定，亦無法律
    可據者，週年利率為百分之5，民法第203條定有明文。曾顯
    宗之請求既係以支付金錢為標的，未約定利率，依上開規定
    ，應按週年利率百分之5計算之利息。系爭土地之系爭權利
    得分配款項為311萬5,650元，上訴人同意扣除自88年10月2
    日即系爭土地塗銷抵押登記之原因發生日翌日起至103年6月
    17日系爭土地買賣價金匯入王碧燕帳戶日止之利息，共計14
    年259天（上訴人誤計為14年167天），該段期間為曾顯宗就
    所代償60萬元部分尚未受償之期間，以此為利息計算基準，
    尚屬有理，依此計算，應扣除44萬1,288元利息（計算式：6
    0萬元0.0514年259日=44萬1,288元，元以下四捨五入）。
    則上訴人得請求之餘款為207萬4,362元（計算式：311萬5,6
    50元-60萬元本金-44萬1,288元利息=207萬4,362元）。
　⒋被上訴人雖否認系爭同意書之形式真正，而經原審將系爭同
    意書之曾顯宗筆跡送請法務部調查局、內政部警政署刑事警
    察局為筆跡鑑定結果，因供比對之樣本資料不足，而無法鑑
    定等情，固有法務部調查局函、內政部警政署刑事警察局函
    在卷可稽（見原審卷第255頁、第261頁）。然系爭同意書係
    書立於系爭拋棄書內，其上載有林茂盛欠曾顯宗60萬元本息
    之事，倘非曾顯宗自行書立，上訴人於該時如何知悉林茂盛
    與曾顯宗間之60萬元代償事宜。況上訴人已經由系爭拋棄書
    取得林茂盛就系爭土地之系爭權利，已如前述，曾顯宗與上
    訴人協議後願承認上訴人與林茂盛間該債權讓與之效力，顯
    為換取上訴人同意系爭土地出賣後，其依系爭權利得取得之
    分配款金額中先扣除甲債務，使曾顯宗先行滿足取回其為林
    茂盛代償60萬元之債權，則依上開簽立系爭拋棄書、系爭同
    意書之流程觀之，系爭同意書應係曾顯宗所簽立，否則上訴
    人已取得自林茂盛處轉讓系爭土地之系爭權利，其本得受分
    配系爭權利應得之款項，自不必同意使曾顯宗先行滿足其對
    林茂盛之60萬元債權，堪認系爭同意書應係曾顯宗所簽立而
    為真正。被上訴人另辯以縱系爭同意書上曾顯宗之簽名為真
    ，然上訴人係以詐術取得系爭拋棄書，並持之詐騙其與林茂
    盛，依民法第198條規定，其自得拒絕履行云云，然被上訴
    人就其上開所辯，並未舉證以實其說，其空言所陳，難以憑
    採。
　⒌被上訴人另辯稱曾顯宗為林茂盛代償60萬元債務時，林茂盛
    即將其投資系爭土地之股權即系爭權利轉讓曾顯宗，林茂盛
    已無從再於88年10月4日將系爭權利轉讓上訴人云云，並以
    林茂盛、胡高陸證述之情詞為證（見原審卷第281頁、第364
    頁）。查證人林茂盛雖於原審審理時證述：當時曾顯宗幫我
    還銀行60萬元，所以我把系爭土地過戶到他太太王碧燕名下
    ，畢竟系爭土地的價金不低，至於我的股份部分，我有跟曾
    顯宗講，系爭土地將來賣掉之後，他憑良心給我，我土地都
    已經放棄了，土地都過戶給王碧燕了云云（見原審卷第281-
    282頁），然查，系爭土地係於89年6月1日始借名登記於王
    碧燕，依證人林茂盛上開證述情詞，至多僅得認定林茂盛於
    88年10月1日經曾顯宗代償60萬元時，同意曾顯宗日後得自
    出賣系爭土地之價款中取償該60萬元，非謂將其原有系爭權
    利轉讓予曾顯宗。參以系爭土地係以1,300萬元出賣予陳秀
    蘭，林茂盛等4人當時合資購買時每人出資約1、2百萬元（
    見原審卷第281頁、第359頁），林茂盛豈可能僅為抵償60萬
    元之債務，即將系爭土地之系爭權利轉讓予曾顯宗。且曾顯
    宗為林茂盛代償60萬元後，系爭土地係於88年10月15日塗銷
    查封登記（原因發生日為88年10月1日），林茂盛於88年10
    月20日先將系爭土地登記於林清溪名下，再於89年6月1日借
    名登記於王碧燕名下，而系爭拋棄書於88年10月4日即已簽
    立，並已生債權讓與之效力，均如前述，依上開時序觀之，
    縱以塗銷查封登記之原因發生日88年10月1日作為曾顯宗代
    償60萬元之時點，然林茂盛於曾顯宗代償後之88年10月4日
    ，仍簽立系爭拋棄書將其就系爭土地之系爭權利讓與上訴人
    ，益徵林茂盛並無先將系爭土地之系爭權利轉讓予曾顯宗之
    情。另證人胡高陸固於原審審理時證述：曾顯宗跟我說，因
    為原來的登記名義人有欠農會錢，應該就是林茂盛，而曾顯
    宗則拿了60萬元去幫他還錢，所以林茂盛就將他系爭土地的
    持分讓與給曾顯宗等語（見原審卷第364頁），然其所證述
    情詞，係自曾顯宗處聽聞而來，尚非其親見親聞之事實，無
    可憑採。是被上訴人執前詞辯稱林茂盛已無從再於88年10月
    4日將系爭權利轉讓上訴人，委不足採。
　⒍被上訴人復辯稱系爭拋棄書設有日後林茂盛無法返還借款，
    始將系爭土地之系爭權利讓與上訴人之保留條件，林茂盛僅
    欠上訴人100萬元，且經由強制執行程序已完全受償，上訴
    人對林茂盛已無債權存在，其不得於本件重複行使已受償之
    債權，其不得受讓系爭權利云云。經查：
　　⑴上訴人主張林茂盛尚積欠其共計453萬2,000元之債務未清
      償等語，茲就林茂盛是否尚積欠上訴人下列款項，分述如
      下：
　　①43萬2,000元部分：
　　　上訴人主張林茂盛於88年11月30日向其借款143萬2,000元
      ，並設定100萬元之最高限額抵押權及開立本票2紙為擔保
      ，其後經臺東地院90年度執字第1627號拍賣抵押物事件強
      制執行，取償100萬元，尚欠43萬2,000元云云，固提出他
      項權利證明書、土地建築改良物限額抵押權設定契約書、
      票面金額122萬4,000元、20萬8,000元之本票各一紙、臺
      東地院民事執行處通知、建物及土地登記謄本為證（見原
      審卷第143-149頁、第295-299頁）。然查，觀上開臺東地
      院民事執行處通知、建物及土地登記謄本所載內容（見原
      審卷第143-149頁、第295-299頁），可知林茂盛係於87年
      5月25日以其所有之臺東縣○○市○○段000000地號土地及其
      上同段0000建號建物設定100萬元之本金最高限額抵押權
      予上訴人。且上開房地係於88年10月15日經辦理查封登記
      ，並於91年4月15日經以拍賣為原因登記予拍定人，有建
      物登記謄本在卷可稽（見原審卷第349-351頁）。證人林
      茂盛自承有向上訴人借款100萬元，該100萬元已因強制執
      行拍賣其所有房屋而清償（見原審卷第282頁），堪認上
      訴人對林茂盛之100萬元抵押債權已受償。至上開票面金
      額122萬4,000元、20萬8,000元之本票係於88年11月30日
      所簽立，難認該二紙本票之簽立與上開抵押權之設定有何
      關聯。林茂盛縱有交付票據予上訴人，然交付票據之原因
      甚多，可能為借貸、買賣、損害賠償等多端，尚難僅以交
      付票據之事實，即認定上訴人與林茂盛間有143萬2,000元
      之借貸關係存在。則上訴人主張林茂盛向其借款143萬2,0
      00元，扣除因拍賣取償之100萬元，林茂盛尚欠其43萬2,0
      00元，要屬無據，不足憑採。
　　②30萬元部分：
　　　上訴人主張林茂盛於87年11月30日持偽造黃福音名義之30
      萬元本票向其借款30萬元，並以偽造之文書設定抵押權，
      迄未還款等語，有他項權利證明書、本票、臺東地院90年
      度訴字第86號、本院花蓮分院90年度上訴字第291號、最
      高法院91年度台上字第4027號刑事判決在卷可稽（見原審
      卷第151-159頁、本院卷第203-215頁），堪認林茂盛確有
      向上訴人借款30萬元，僅其係以偽造黃福音本票、偽以黃
      福音為義務人設定抵押權之方式借得款項，上訴人主張其
      對林茂盛有30萬元債權，應可採信。被上訴人雖辯稱係黃
      福音向上訴人借款，上訴人並於臺東地院104度司執字第2
      557號強制執行事件中，以其為黃福音所有臺東縣○○鄉○○
      段000地號土地第2順位抵押權人身分參與執行，陳報其對
      黃福音債權實際金額30萬元云云，然上訴人前以黃福音為
      被告起訴請求其給付30萬元票款，經臺東地院103年度東
      簡字第182號給付票款事件認定上訴人與黃福音間之消費
      借貸關係未成立，而判決上訴人敗訴乙節，有該判決在卷
      可稽（見最高法院卷第101頁），益徵上開30萬元消費借
      貸關係係存在上訴人與林茂盛間。再者，臺東地院104度
      司執字第2557號強制執行事件係因黃福音等人與該案債權
      人寰辰資產管理股份有限公司和解而撤回執行，上訴人雖
      曾陳報債權實際金額30萬元，然其係基於抵押權人之身分
      表示意見，惟並未獲任何清償，非若其他抵押權人取得債
      權憑證等情，有民事陳報/補正狀、上開000地號土地登記
      謄本、民事撤回強制執行狀、債權憑證、繼續執行紀錄表
      、臺東地院民事執行處函在卷可稽（見本院卷第191頁、
      第219-223頁、第229-231頁、第247頁），顯見上訴人並
      未因上開000地號土地上設定之第二順位抵押權，而經由
      上開強制執行程序自黃福音獲償30萬元，堪認上訴人對林
      茂盛仍有30萬元債權存在。至被上訴人辯稱上訴人對林茂
      盛之上開30萬元債權縱存在，亦已於102年11月17日罹於
      時效云云，然按時效消滅，於債務人僅發生抗辯（拒絕給
      付）之效力，其債權及其請求權並非當然消滅，如時效消
      滅之債務人未行使拒絕給付之抗辯權（民法第144條第1項
      規定參照），本無免除責任之可言。上開30萬元債權之債
      務人為林茂盛，僅林茂盛得行使其時效消滅之抗辯權，該
      債權及其請求權並未消滅，被上訴人尚非得為時效抗辯之
      人，其上開所辯，亦無足採。
　　③380萬元部分：
　　　上訴人主張林茂盛於87年12月15日前陸續向上訴人借款，
      共計380萬元，其後林茂盛將其與訴外人林張禎子合資購
      買之土地權利3分之1轉讓予上訴人作為抵償，惟亦未履行
      ，380萬元迄今仍未清償等語，固提出讓渡書暨後附土地
      買賣契約書為證（見原審卷第161-163頁）。惟按債權讓
      與乃以移轉債權為標的之契約，債權讓與契約生效時，債
      權即同時移轉，讓與人即原債權人脫離債之關係，失去債
      權人之地位，不復對債務人有債權存在，而由受讓人即新
      債權人承繼讓與人之地位取得同一債權（最高法院94年度
      台上字第575號判決意旨參照）。觀上開讓渡書所載內容
      ：「茲因本人林茂盛向上訴人借款380萬元整，今未償還
      債務，願以本人與林張禎子共同出資購買台東市○○段000
      地號旱地目所佔持分3分之1部分，讓渡與上訴人持有（詳
      所附土地買賣契約書）..」（見原審卷第161頁），佐以
      其後所附土地買賣契約書第5條記載：「如出售本筆土地
      後所得之價款，應分配給林張禎子價額3分之2。另分配於
      林茂盛價款全額3分之1」等語（見原審卷第163頁），堪
      認林茂盛確曾向上訴人借款共計380萬元，並以將000地號
      土地3分之1權利讓與上訴人之方式，抵償該380萬元之債
      務。上訴人既已受讓取得000地號土地3分之1權利，依上
      開說明，即由受讓人即上訴人承繼讓與人即林茂盛之地位
      取得同一債權，林茂盛對上訴人所欠380萬元債務即因抵
      償而消滅，上訴人主張林茂盛並未依讓渡書及土地買賣契
      約書履行，其未獲清償，對林茂盛仍有380萬元之債權存
      在，即無可採。是被上訴人抗辯林茂盛以上開讓渡書抵償
      380萬元債務，林茂盛已完全清償，自屬有據。
　　⑵上訴人對林茂盛尚存有30萬元之債權，已如前述，且細繹
      系爭拋棄書所載內容，並無何日後無法返還借款，始將系
      爭土地之系爭權利讓與上訴人之保留條件。證人林茂盛雖
      於原審審理時證稱：我向上訴人借款就一筆100萬，有設
      定抵押，也有可能是我的房子先被查封，後來我才寫了系
      爭拋棄書，本票2張是我簽的，就是當時簽100萬的事情簽
      的，後來的房子被拍賣，上訴人已全額獲償云云（見原審
      卷第282-283頁、第287頁）。惟林茂盛係於88年10月4日
      簽立系爭拋棄書（見原審卷第19頁），而林茂盛上開設定
      100萬元本金最高限額抵押權之房地，係於88年10月15日
      辦理查封登記，並於91年4月9日拍賣完成等節，已如前述
      ，足認系爭拋棄書簽立時，上開設定抵押權之房地尚未查
      封拍賣，該時上訴人對林茂盛尚有債權存在，林茂盛上開
      證述情詞，尚非全然可採，被上訴人上開所辯，亦無足採
      。
　⒎被上訴人又辯稱本件起訴內容與另案不當得利事件完全雷同
    ，另案不當得利事件已否定上訴人基於系爭拋棄書、系爭同
    意書之不當得利請求權，上訴人自不得再本於系爭拋棄書、
    系爭同意書，依系爭同意書、系爭契約、債權讓與及民法第
    541條、第1148條規定主張其有投資分配款請求權，本件應
    受另案不當得利事件之既判力拘束，並有遮斷效、排除效及
    爭點效之適用云云。然查，按確定判決之既判力，依民事訴
    訟法第400條第1項規定，就判決主文所判斷之訴訟標的發生
    既判力。當事人之一造以該確定判決之結果為基礎，於新訴
    訟用作攻擊防禦方法時，他造應受其既判力之拘束，不得以
    該確定判決言詞辯論終結前所提出，或得提出而未提出之其
    他攻擊防禦方法為與該確定判決意旨相反之主張，此係既判
    力積極作用之「遮斷效」。若就訴訟標的以外當事人主張或
    抗辯之重要爭點，本於兩造辯論之結果所為之判斷，除有顯
    然違背法令，或當事人提出新訴訟資料足以推翻原判斷之情
    形外，於同一當事人間，就與該重要爭點有關之他訴訟，不
    得再為相反之主張，法院亦不得作相異之判斷，此為「爭點
    效」，此乃源於訴訟上之誠信原則及當事人公平之訴訟法理
    ，避免紛爭反覆發生，以達一次解決之目的。查另案不當得
    利事件之訴訟標的為民法第179條，當事人僅上訴人、王碧
    燕，而本件訴訟標的為系爭同意書、系爭契約、債權讓與及
    民法第541條、第539條、第1148條，當事人則為上訴人、被
    上訴人等情，有另案不當得利事件之言詞辯論筆錄附卷可憑
    （見本院卷第135-140頁），則本件與另案不當得利事件之
    訴訟標的不同，當事人亦非同一，本件不受另案不當得利事
    件確定判決既判力之拘束，自不生遮斷效、排除效及失權效
    ，亦無爭點效之適用。是被上訴人上開所辯，不足採信。
　⒏準此，上訴人依系爭同意書、系爭契約、債權讓與及民法第1
    148條規定，請求被上訴人於繼承被繼承人曾顯宗之遺產範
    圍內連帶給付其207萬4,362元，為有理由，惟逾此範圍之請
    求，則屬無據。
　㈢上訴人依系爭同意書、系爭契約、債權讓與及民法第541條、
    第539條規定，請求王碧燕給付上訴人系爭分配款，是否有
    據？
　⒈上訴人主張其已受讓林茂盛對王碧燕就系爭土地之借名登記
    物返還債權，其與王碧燕間有借名登記關係，曾顯宗出具系
    爭同意書時，上訴人與王碧燕間之借名登記關係即附有出售
    系爭土地後，扣除甲債務，餘款再交付上訴人之條件，其得
    類推適用民法第541條第1項規定，請求王碧燕返還系爭分配
    款云云。然林茂盛係於88年10月4日簽立系爭拋棄書，該時
    系爭土地尚登記於林茂盛名下，林茂盛係將其就系爭土地之
    系爭權利讓與上訴人，而系爭土地於89年6月1日始借用王碧
    燕名義登記，已如前述，可知上訴人於受讓取得系爭土地之
    系爭權利時，林茂盛對王碧燕並無系爭土地之借名登記物返
    還債權，上訴人顯無從自林茂盛受讓取得對王碧燕就借名登
    記物返還債權。況林茂盛、曾顯宗分別書具系爭拋棄書、系
    爭同意書，倘其等已預見其後系爭土地將借名登記予王碧燕
    ，並有由林茂盛將其對於王碧燕之借名登記返還請求權讓與
    上訴人之意，自無不將此重要事項記載之理。又系爭土地於
    89年6月1日借名登記王碧燕名下時，曾顯宗有告知徐聰癸、
    胡高陸乙節，業據其等於原審審理時證述明確（見原審卷第
    360頁、第364頁），惟就上訴人部分，因曾顯宗簽立系爭同
    意書約定系爭土地將來出賣時，由曾顯宗扣除甲債務後，將
    餘款返還上訴人，已如前述，曾顯宗顯未特別告知系爭土地
    已登記於王碧燕名下之事，且由其後王碧燕於97年9月間將
    徐聰癸、胡高陸合資部分即系爭土地各4分之1所有權移轉登
    記予其等，仍未將其中4分之1所有權移轉登記予林茂盛或上
    訴人，益證上訴人與王碧燕間並無借名登記關係存在，否則
    王碧燕應將系爭土地4分之1移轉登記予上訴人。則上訴人適
    用或類推適用民法第541條之規定，請求王碧燕給付系爭分
    配款，均屬無憑。
　⒉上訴人另主張曾顯宗簽立系爭同意書時，系爭土地尚未借名
    登記於王碧燕名下，其與曾顯宗間就系爭土地之登記及日後
    出售價金分配事宜成立委任關係，再由曾顯宗委任王碧燕處
    理委任事務，成立借名登記關係，其與王碧燕間有複委任關
    係，得依民法第539條規定，請求王碧燕給付系爭分配款云
    云。惟按當事人主張有利於己之事實者，就其事實有舉證之
    責任，民事訴訟第277條前段定有明文。復按稱委任者，謂
    當事人約定，一方委託他方處理事務，他方允為處理之契約
    ；受任人使第三人代為處理委任事務者，委任人對於該第三
    人關於委任事務之履行，有直接請求權，民法第528條、第5
    39條亦分別定有明文。是當事人之一方如主張與他方有委任
    關係存在，自應就委任契約確已成立之事實，負舉證責任。
    然查，上訴人與曾顯宗間雖存有系爭同意書之約定，惟此僅
    係其等就系爭土地出賣後，曾顯宗承諾於扣除甲債務後，將
    餘款返還予上訴人之約定，並非上訴人委任曾顯宗處理系爭
    土地之登記及日後出售價金分配事宜，上訴人與曾顯宗間尚
    無成立委任處理事務之關係，遑論曾顯宗再委任王碧燕處理
    上訴人就系爭土地之登記及日後出售價金分配事宜，上訴人
    就其上開主張，復未舉證以實其說，其依民法第539條規定
    ，請求王碧燕給付系爭分配款云云，亦不可取。
　㈣被上訴人所為之抵銷抗辯，有無理由？
　　按債務人於受通知時，所得對抗讓與人之事由，皆得以之對
    抗受讓人。債務人於受通知時，對於讓與人有債權者，如其
    債權之清償期，先於所讓與之債權或同時屆至者，債務人得
    對於受讓人主張抵銷。民法第299條定有明文。被上訴人辯
    稱如認系爭同意書為真正，上訴人得請求其等給付款項，則
    其以曾顯宗對林茂盛之262萬7,000元本票債權，依民法第29
    9條規定對上訴人之債權為抵銷云云，固提出本票為證（見
    原審卷第245頁）。然曾顯宗係因系爭同意書而對上訴人負
    有於系爭土地出售後，就系爭權利應分配款項扣除甲債務後
    返還餘款之義務，其非上訴人與林茂盛間依系爭拋棄書所為
    債權讓與之債務人，其逕依民法第299條主張抵銷，難認有
    據。且被上訴人雖提出面額為60萬元、200萬元、2萬7,000
    元之本票3紙，然依證人林茂盛於原審審理時證述：該本票3
    紙筆跡看起來是像我的筆跡，但金額那麼大，錢是用到哪裡
    去，60萬應該就是曾顯宗幫我清償銀行的那一筆，但另外兩
    張我就不知道是怎麼一回事，事隔20多年了等語（見原審卷
    第287頁），可知該60萬元本票應係曾顯宗代償林茂盛對鹿
    野農會之60萬元債務，此部分業經以系爭土地之系爭權利受
    分配款項為清償，至於另外2紙本票，被上訴人全然未說明
    其與林茂盛間就該本票債權之原因關係為何，債權是否仍然
    存在，亦未舉證以實，本院自難僅以上開3紙本票即認被上
    訴人對林茂盛有上開票款債權存在，則被上訴人依民法第29
    9條為抵銷之主張，要屬無據。
五、綜上所述，上訴人依系爭同意書、系爭契約、債權讓與及民
    法第1148條規定，請求被上訴人於繼承被繼承人曾顯宗之遺
    產範圍內連帶給付其207萬4,362元，及王碧燕、曾毓蘭自10
    7年11月21日起、曾毓辰自107年12月2日起，均至清償日止
    ，按年息百分之5計算之利息（見原審卷第77-81頁之送達證
    書），為有理由，應予准許，逾此範圍之請求，為無理由，
    不應准許。原審就上開應准許部分，為上訴人敗訴之判決，
    並駁回其假執行之聲請，尚有未洽。上訴意旨指摘原判決此
    部分不當，求予廢棄改判，為有理由，爰由本院予以廢棄改
    判如主文第2項所示。本判決所命給付，兩造分別陳明願供
    擔保宣告准免假執行，經核均無不合，爰分別酌定相當擔保
    金額准許之。又原審就上開不應准許部分，為上訴人敗訴之
    判決，核無違誤，上訴意旨指摘原判決此部分不當，聲明廢
    棄改判，為無理由，應駁回其上訴。又上訴人就王碧燕部分
    追加依民法第539條規定為同一請求，為無理由，不應准許
    ，其假執行之聲請亦失所附麗，均應予駁回。
六、本件事證已臻明確，兩造其餘之攻擊或防禦方法及所用之證
    據，經本院斟酌後，認為均不足以影響本判決之結果，爰不
    逐一論列，附此敘明。
七、據上論結，本件上訴為一部有理由，一部無理由，追加之訴
    為無理由，依民事訴訟法第450條、第449條第1項、第79條
    、第85條第2項，判決如主文。
中　　華　　民　　國　　111 　年　　6 　　月　　22　　日
                  民事第十二庭  
                      審判長法  官  陳秀貞
                            法  官  毛彥程
                            法  官  蔡世芳
正本係照原本作成。
如不服本判決，應於收受送達後20日內向本院提出上訴書狀，其
未表明上訴理由者，應於提出上訴後20日內向本院補提理由書狀
（均須按他造當事人之人數附繕本）上訴時應提出委任律師或具
有律師資格之人之委任狀；委任有律師資格者，另應附具律師資
格證書及釋明委任人與受任人有民事訴訟法第466條之1第1項但
書或第2項所定關係之釋明文書影本。
中　　華　　民　　國　　111 　年　　6 　　月　　22　　日
  　　　　　　　　　　　　　書記官  何敏華